【裁判字號】    94,上訴,1710
【裁判日期】    950622
【裁判案由】    背信等
【裁判全文】
臺灣高等法院刑事判決                94年度上訴字第1710號
上  訴  人
即  被  告  乙○○
選任辯護人  盧國勳律師
選任辯護人  陳怡文律師
上列上訴人因背信等案件，不服臺灣桃園地方法院93年度訴緝字
第145號，中華民國94年3月17日第一審判決（起訴案號：臺灣桃
園地方法院檢察署87年度偵字第7357號），提起上訴，本院判決
如下：
    主  文
上訴駁回。
    事  實
一、乙○○與甲○○（業經本院判決確定）為表兄弟關係，同於
    「鉅匯有限公司」（英文名為CIMA，下稱鉅匯公司，設於桃
    園縣桃園市○○路11號7樓之2，經營雜貨、電器、聖誕燈飾
    等物之出口貿易）任職，甲○○因精通西班牙語，因而擔任
    鉅匯公司之業務經理，並負責綜理鉅匯公司與中南美洲客戶
    之貿易業務，係為他人處理事務之人，原不得自營或為他人
    經營同類業務，乙○○竟與甲○○及甲○○之配偶葉雅雪（
    業經本院判決確定），共同基於意圖為自己不法利益之犯意
    聯絡，自民國86年7月23日起，在桃園縣桃園市○○路206之
    5號3樓（起訴書誤載為 218號10樓1003室）成立「弼盛企業
    有限公司」（英文名為EDICORP，下稱弼盛公司），由葉雪
    雅出名任負責人，甲○○、乙○○均為股東，先後租用桃園
    縣桃園市○○路218號10樓1003室、同址3樓308室為辦公室
    ，甲○○則以其任職鉅匯公司所取得之客戶、市場、樣品等
    資料，並利用鉅匯公司業務上需要所設立之網站，接洽中南
    美洲等國外客戶，經營從事與鉅匯公司相同之業務，並曾向
    鉅匯公司之客戶散佈對於鉅匯公司不利之不實消息，詳情如
    下：
    (一)於86年9月3日向鉅匯公司客戶NAVISTAR S.A偽稱：鉅匯公
      司對PVC產品不能降價。
    (二)於87年1 月間向鉅匯公司客戶NAVILANDIA S.A公司宣稱：
      鉅匯公司投資失敗，經營困難，對於貿易已無興趣，今後
      請與弼盛公司聯絡，勿再傳真予鉅匯公司。
    (三)於87年1 月9 日以鉅匯公司名義回覆客戶DEXZ Y CIA公司
      表示：鉅匯公司不再處理有關PVC 項目及中南美洲市場生
      意，如要報價逕向甲○○（英文名EDDIE）聯 絡，並告知
      新的電話及傳真號碼。
    (四)於87年3 月2 日向鉅匯公司客戶FIESTA.S.R.L公司偽稱：
      鉅匯公司已不再從事PVC 外銷或其他產品，而將訂單轉到
      弼盛公司。
    (五)於87年4 月10日以電子郵件通知鉅匯公司最大之客戶LIBE
      RITAD 公司，宣稱：鉅匯公司投資失敗，在美國德州之公
      司破產倒閉，已關閉印尼、越南之據點及辦公室，僅存之
      馬來西亞及泰國公司，亦即將關閉，並向LIBERITAD 公司
      表示，如鉅匯公司抽佣百分之五、百分之九，弼盛公司只
      抽百分之四、百分之七。
    (六)於87年4 月9 日、5 月9 日分別通知鉅匯公司客戶ROCIGS
      .A 公司、TALLERES ANSTERDAM 公司：可消除鉅匯公司資
      料，如要與其聯絡，請記下弼盛公司資料。
    冀圖使鉅匯公司中南美洲客戶將訂單轉向弼盛公司，乙○○
    則協助甲○○處理驗貨、繳費、接洽廠商之工作，而為違背
    甲○○對鉅匯公司任務之行為，致生損害於鉅匯公司之商譽
    、客戶數、營業利潤上之利益，甲○○並進而於87年 5月11
    日尚未自鉅匯公司離職之際，即變更弼盛公司之登記，由其
    擔任弼盛公司之負責人。嗣甲○○、乙○○自87年 5月18日
    起即未至鉅匯公司上班，鉅匯公司負責人丙○○始查覺上情
    ，報警於87年5月22日、同年 8月5日分別前往弼盛公司位於
    桃園縣桃園市○○路 218號10樓1003室、同址3樓308室之辦
    公室搜索，而循線查獲。
二、案經被害人鉅匯公司訴由桃園縣政府警察局移送臺灣桃園地
    方法院檢察署檢察官偵查起訴。
    理  由
一、訊據被告乙○○固不否認其於鉅匯公司任職時，確有登記為
    弼盛公司股東之事實，惟矢口否認有何背信之行為，辯稱：
    伊在弼盛公司並沒有實際出資，對於弼盛公司經營何項業務
    亦不清楚，87年5 月22日伊經甲○○通知被鉅匯公司解僱，
    才沒有去上班，嗣因當時沒有其他工作，甲○○又表示弼盛
    公司需要人手，伊才前往弼盛公司任職云云。選任辯護人則
    為被告辯護指：鈞院88年度訴字第482號案件88年10月2日審
    判筆錄固記載「（你是弼盛實際負責人？）葉雅雪答：我未
    實際參與，是甲○○與乙○○一起做，我只是出名登記，我
    是家庭主婦。」，然證人葉雅雪已於本件審理時否認曾為此
    供述，故其上開陳述應非可採，退步言之，縱認證人葉雅雪
    確曾為此供述，亦因其並未具結，該供述並無證據能力，且
    其未言及甲○○、乙○○一起做之時間究係於87年 5月23日
    之前或之後，並不得依此而為不利於被告之認定；又被告並
    非與甲○○同於87年 5月18日由鉅匯公司離職，而係受甲○○之牽連，於同月22日遭鉅匯公司解僱，才未繼續於該公司
    任職；另被告出借名義登記為弼盛公司股東，並未違背其在
    鉅匯公司之任務，被告只是低階員工，並無背信之能力云云
    。
二、經查：
  (一)被告乙○○與甲○○、葉雅雪，於被告、甲○○仍任職鉅匯
    公司時即合組弼盛公司，並於86年7 月23日核准設立登記，
    86 年8月4 日取得營利事業登記證，由葉雅雪擔任負責人，
    被告、甲○○擔任股東，且弼盛公司係以一般進出口貿易為
    業務範圍，所經營之業務與鉅匯公司完全相同，甲○○並於
    87年5 月11日尚未自鉅匯公司正式離職之際，即變更登記為
    弼盛公司之負責人等情，有經濟部公司執照影本、桃園縣政
    府營利事業登記證影本及弼盛公司之公司登記資料等件附卷
    可憑（見臺灣桃園地方法院檢察署87年度偵字第7357號偵查
    卷影本，下稱本件偵卷影本第57頁背面、第58頁及第95頁）
    。又甲○○成立弼盛公司後，多次向鉅匯公司之客戶散佈如
    事實欄所載之不實消息等情，為甲○○所不否認，並有甲○○對於鉅匯公司客戶之傳真資料影本、電子郵件列印資料等
    件附卷可稽（見原審88年度訴字第 482號案卷影本，下稱前
    案卷影本第136頁至第180頁），而弼盛公司之客戶確實與鉅
    匯公司重疊，交易金額自 2萬美金至十幾萬美金不等，鉅匯
    公司事實上確有損失好幾百萬等情，亦經甲○○自承不諱（
    見本件偵卷影本第76頁背面、原審88年度訴字第 482號案卷
    影本第 189頁）。甲○○為鉅匯公司之業務經理，依公司法
    第32條規定，負有不得自營或為他人經營同類業務之義務，
    其違背該項義務，於尚任職於鉅匯公司之時即與被告及葉雅
    雪另行開設弼盛公司，同時經營同地、同類貿易業務，並破
    壞鉅匯公司商譽，造成鉅匯公司之損失，且因而謀取商業上
    之利益，甲○○顯非僅違背「競業禁止」之規定，其意圖為
    自己不法之利益，而為違背公司經理任務之行為，昭昭甚明
    。另葉雅雪為甲○○之配偶，除與甲○○共同成立弼盛公司
    ，掛名擔任負責人外，並確實參與弼盛公司之實際運作，有
    葉雅雪與廠商之詢價、往來文件影本附卷可佐（見原審88年
    度訴字第 482號案卷影本第123至135頁），葉雅雪與甲○○
    共同背信之犯行，事證明確，並業經本院以89年度上易字第
    1187號刑事判決判處罪刑確定。
  (二)被告乙○○於86年受邀擔任弼盛公司股東時，已年滿25歲，
    並有相當工作經驗，雖非法律領域專業人士，但對於登記擔
    任公司股東須負盈虧責任，並非兒戲等社會通念，實不能諉
    為不知，自不可能對於弼盛公司全無所悉，即輕率應允出名
    擔任股東；其次，被告為甲○○之表弟，經甲○○介紹進入
    鉅匯公司任職，擔任甲○○之下屬，此為證人丙○○證述明
    確（見原審94年 2月24日審判筆錄），甲○○又邀請被告擔
    任弼盛公司股東，足見二人關係密切，情誼匪淺，甲○○就
    弼盛公司之經營方向及未來願景自無隱瞞被告之必要；參以
    甲○○於鉅匯公司任要職，負責掌控中南美洲貿易業務，並
    領有高額薪資等情，為被告知之甚詳，甲○○若非以其國際
    貿易之專業為本，並預期以此專業可獲得豐厚利潤，焉有無
    端放棄高薪現職，承擔創業風險之理？是甲○○開設弼盛公
    司，以國際貿易為其經營主軸一節，自屬被告意料之事，其
    空言辯解對於弼盛公司之經營項目全不知情云云，顯與常情
    有違。
  (三)按被告以外之人於審判外向法官所為之陳述，得為證據，刑
    事訴訟法第 159條之1第1項定有明文，又該條之立法理由說
    明：被告以外之人（含共犯）於法官面前所為之陳述（含書
    面及言詞），因其陳述係在法官面前為之，故不問係其他刑
    事案件之準備程序、審判期日或民事事件或其他訴訟程序之
    陳述，均係在任意陳述之信用性已受確定保障之情況下所為
    ，因此該等陳述應得作為證據。查證人葉雅雪於原審法院88
    年度訴字第482號案件（按葉雅雪於此案件中係被告之一）
    審理時陳稱：伊未實際參與弼盛公司，是甲○○與乙○○一
    起做，伊是家庭主婦，只是出名登記負責人等語（見原審88
    年度訴字第482號案卷影本92頁背面），依上開規定，此部
    分於本件審判外向法官所為之陳述應有證據能力。況證人葉
    雅雪於本件原審審理時，已到庭具結作證，並針對其上開前
    案陳述接受檢辯雙方詰問，依前揭司法院大法官會議釋字第
    582號解釋之見解，證人葉雅雪此部份前案陳述之證據能力
    ，亦已無可挑剔。又葉雅雪於前案中係以被告之身分應訊陳
    述，並無具結之規定，其未具結，於法無違，因此辯護人率
    以前情指稱證人葉雅雪此部份陳述無證據能力云云，尚非的
    論。至證人葉雅雪雖於原審審理時改稱上開陳述係口誤，於
    辯護人詰問時又改稱伊應該不會這樣說（見同上審判筆錄）
    ，不僅說詞反覆，更未提出合理解釋，且依其與甲○○及被
    告之關係，又無於前案設詞誣陷被告之可能，其此部份翻異
    之證言顯為迴護被告之詞，自難憑採，其上開前案陳述，始
    堪認為信實。辯護人另指：證人葉雅雪上開前案陳述未指明
    甲○○與被告一起作之日期，故不足為不利於被告之認定云
    云，然查前案審理時承審法官問：「是否為弼盛公司之負責
    人？」，葉雅雪答：「我未實際參與，是甲○○與乙○○一
    起做，我只是出名登記，我是家庭主婦。」，葉雅雪此部分
    陳述意在說明弼盛公司自86年7月23日設立登記起至87年5月
    11日變更登記由甲○○擔任負責人之間，雖由伊登記為弼盛
    公司之負責人，然伊並非弼盛公司之實際負責人，甲○○、
    乙○○才是，從而甲○○及被告顯於葉雅雪登記為負責人之
    時已共同參與經營，足認被告自弼盛公司成立時即與甲○○
    有合作關係無訛，尚不得以證人葉雅雪未明確指出合作之日
    期，而忽略其完整陳述所表達之語意，辯護人此部份辯解亦
    非可採。何況甲○○於86年7月23日成立弼盛公司後，直至
    87年8、9月間才聘請一位秘書助理等語，為證人甲○○證述
    明確（見同上審判筆錄），若非被告以其於鉅匯公司所接觸
    之國際貿易相關經驗協助甲○○，甲○○又如何能既於鉅匯
    公司工作，並兼顧弼盛公司拓展業務、文書往來、接洽廠商
    、驗貨繳款、收送樣品等大小事項？且依被告於原審供陳：
    伊於87年5月22日得知遭鉅匯公司解僱後，即未再前往鉅匯
    公司上班，並未詢問遭解僱之原因，亦未追討資遣費（見同
    上審判筆錄）等情觀之，倘被告遭鉅匯公司解僱之前對於甲○○經營弼盛公司損害鉅匯公司之事確不知情又未參與，則
    被告無端遭鉅匯公司解僱，衡情理應有所不平，豈有不即刻
    向鉅匯公司交涉、抗議甚或追討資遣費之理，惟被告不僅處
    之泰然，未向鉅匯公司澄清與甲○○之關係，已見情虛，況
    且被告與甲○○二人自87年5月18日起，未向鉅匯公司說明
    即自行離職，被告之後即前往弼盛公司上班等情，亦據證人
    甲○○於本院證述在卷（見同上審判筆錄），益見被告與甲○○早有謀劃，被告對於嗣後遭鉅匯公司解僱自屬了然於胸
    ，綜上足認被告確於弼盛公司成立時起，已實際參與弼盛公
    司之業務，情極明灼，證人甲○○於本院審理時雖稱：被告
    於87年5月底始至弼盛公司幫忙云云，與前開事證不符，顯
    屬為被告脫免罪責之詞，無可採信。
  (四)被告明知甲○○任職於鉅匯公司，無法出任公司負責人，竟
    與葉雅雪共同另行開設與鉅匯公司經營相同業務之弼盛公司
    ，並同意出名擔任弼盛公司股東，且實際參與經營弼盛公司
    ，其與甲○○、葉雅雪就上開背信行為自有犯意聯絡、行為
    分擔，至為灼然。辯護人雖指：被告係遭鉅匯公司解僱，並
    非無故離職，且被告為低階人員，並無背信能力云云，然被
    告究竟係主動離職或被解僱，洵與被告離職前是否有參與甲○○共同為違背任務之行為，並無必然之絕對關係，且依被
    告自承其係經甲○○告知被解僱，始未再至鉅匯公司上班云
    云，惟若被告均有按時上班，自可經由公司之人事部門告知
    被解僱之事，實無由甲○○轉知之理？足見證人丙○○證稱
    ：被告於遭解僱前，已與甲○○無故未到職乙節，自非杜撰
    。又被告與甲○○係就甲○○違背職務之行為與甲○○、葉
    雅雪有犯意聯絡、行為分擔已如前述，與被告本身職位高低
    、是否有背信能力並無相關，辯護人此部份所辯，尚無從解
    免被告本件背信刑事責任，綜上所述，本件事證已臻明確，
    而被告與甲○○、葉雅雪等人所為，顯直接對鉅匯公司商譽
    、客戶數、營業額、利潤均有所危害，當然損及鉅匯公司之
    財產上利益，被告之犯行堪以認定。
三、甲○○為告訴人公司之業務經理，負責鉅匯公司與中南美洲
    客戶貿易業務，係為他人處理事務之人，竟意圖為自己不法
    之利益，而為違背其任務之行為，核犯刑法第342條第1項之
    背信罪。被告雖於鉅匯公司任職，然並非基於其為鉅匯公司
    處理事務之特定關係而為本件犯行，但其與甲○○、葉雅雪
    就上開背信行為，有犯意聯絡、行為分擔，依刑法第31條第
    1項規定，仍應依共犯之例論以刑法第 342條第1項之背信罪
    。爰審酌被告資歷尚淺，並非居於本背信案件之主導地位，
    涉案情節較甲○○為輕微，又無前科紀錄，素行良好，原可
    酌情從輕發落，然被告明知本件偵查程序已然發動，竟畏罪
    逃亡海外多年，致使案件審理延宕，浪費訴訟資源，且經通
    緝到案後仍飾詞圖卸，又未向鉅匯公司表達歉意尋求諒解，
    犯後態度顯有可議，難認已有悔意等一切情狀，量處如主文
    所示之刑。按被告行為後，刑法第41條業已修正為犯最重本
    刑為5年以下有期徒刑之罪，而受6個月以下有期徒刑或拘役
    之宣告，因身體、教育、職業、家庭之關係或其他正當事由
    ，執行顯有困難者，得易科罰金，並於90年 1月10日公布施
    行，同年 1月12日生效，是被告於犯罪後法律已有變更，以
    新法較有利於被告，依刑法第2條第1項前段之規定，應適用
    裁判時之法律，即依修正後之刑法第41條第 1項前段，諭知
    易科罰金之折算標準。另餘敘明被告雖未曾受有期徒刑以上
    刑之宣告，然依前述被告飾詞辯解，顯不知錯，難認確無再
    犯之虞，若非執行所宣告之刑，恐難收教化懲儆之效，尚無
    由宣告緩刑，另外並敘明，扣案之手提電腦、數位相機、字
    典係鉅匯公司所有之物，業據告訴人領回，有贓物領據在卷
    可憑。另電腦磁碟片、電腦主機、抽取式磁片、公文、筆記
    本、報價單等物，並無證據證明係供被告犯罪所用或供犯罪
    預備之物，均不為沒收之諭知。經核原審判決認事用法並無
    違誤，量刑亦妥適，被告上訴求為無罪判決，核無理由，應
    予駁回。
四、公訴意旨另以：被告及甲○○、葉雅雪共同意圖為自己不法
    之所有，於86年間竊取鉅匯公司之客戶相關資料及樣品，涉
    有刑法第320條第1項之竊盜罪嫌。檢察官認被告涉有上開竊
    盜犯嫌，無非係以87年 5月22日及同年8月5日在弼盛公司辦
    公室所扣得鉅匯公司之客戶相關資料及樣品為據。訊之被告
    堅決否認有何竊盜犯行，辯稱：甲○○已承認係其合法拿取
    ，與伊無關等語。經查：上開扣案物品確為甲○○取至弼盛
    公司，業經甲○○於前案坦認在卷（見原審88年度訴字第48
    2 號案卷影本第63頁正、背面），而甲○○原為鉅匯公司之
    業務經理，綜理該公司對中南美洲客戶之貿易事項，舉凡對
    中南美洲客戶之聯絡、詢價、交易均委由甲○○全權決定，
    甲○○於本案查獲時尚未正式離職，是甲○○持有鉅匯公司
    之客戶資料或樣品，原為業務上所許，尚難認已具有為自己
    或第三人不法所有之意圖，與刑法竊盜罪之構成要件尚屬有
    間。又貿易公司之樣品，係廠商提供作為客戶參考之用，因
    產品不斷創新，故貿易公司將當年度已過時之樣品整理清除
    ，或贈與或低價出賣與員工，確為事理之常，此與證人即曾
    為鉅匯公司員工之賴貞君所證：鉅匯公司曾搬過一次家，過
    期樣品有便宜賣給員工之例子等情亦相符合（見前案卷影本
    第56頁），況苟上開樣品均為鉅匯公司所當期使用，如有失
    竊即應向檢警機關請求偵辦，但鉅匯公司於本案案發前未曾
    有向警方申報物品失竊之紀錄，於本案中遽指被告及甲○○
    竊盜此等樣品，尚難遽予採信。本案復查無其他積極證據足
    認被告與甲○○、葉雅雪確有公訴人所指之上開竊盜犯行，
    原審認此部份與被告前開有罪部分具有牽連犯之裁判上一罪
    關係，不另為無罪之諭知，經核並無違誤，此有關係部分之
    上訴，亦無理由，應併駁回。
據上論斷，應依刑事訴訟法第368條，判決如主文。
本案經檢察官陳玉珍到庭執行職務。
中    華    民    國    95    年    6     月    22    日
                  刑事第九庭審判長法  官  官有明
                                  法  官  周盈文
                                  法  官  李文成
以上正本證明與原本無異。
不得上訴。
                                  書記官  邵淑津
中    華    民    國    95    年    6     月    22    日
附錄：本案論罪科刑法條全文
中華民國刑法第342條第1項：
(背信罪)
為他人處理事務，意圖為自己或第三人不法之利益，或損害本人
之利益，而為違背其任務之行為，致生損害於本人之財產或其他
利益者，處五年以下有期徒刑、拘役或科或併科一千元以下罰金
。


司法院資訊處製作；財團法人民間司法改革基金會備份。
